【裁判字號】    98,上更(一),66
【裁判日期】    981015
【裁判案由】    強盜等
【裁判全文】
臺灣高等法院高雄分院刑事判決      98年度上更(一)字第66號
上  訴  人
即  被  告  甲○○
指定辯護人  義務辯護人邱芬凌律師
上列上訴人因強盜等案件，不服臺灣高雄地方法院94年度訴字第
3368號中華民國95年5 月10日第一審判決（起訴案號：臺灣高雄
地方法院檢察署94年度偵緝字第1905號），提起上訴，經判決後
，由最高法院發回，本院判決如下：
    主  文
原判決撤銷。
甲○○無罪。
    理  由
一、公訴意旨以：被告甲○○意圖為自己不法之所有，於民國90
    年2 月17日下午9 時，佯稱係乙○○（90年2 月間擔任里長
    職務）之舊識，並以請教事情為由，電話邀約乙○○至高雄
    市火車站前，乙○○到達後，被告甲○○隨即坐上乙○○所
    駕駛之自小客車，並執意要求乙○○載其至高雄市新興區○
    ○○路177 號大益飯店507 號房，到達後，乙○○隨即離去
    ，但被告甲○○又以電話佯稱有事需服務為由，請求乙○○
    前往飯店上開處所，於同年月18日1 時許，乙○○到達後，
    被告甲○○利用倒咖啡之便，以預藏已摻入不明藥物之咖啡
    飲料誘騙乙○○喝下，而趁乙○○不勝藥力昏迷而不能抗拒
    之際，強取乙○○之勞力士金錶一只（錶號為0000000 號，
    顏色金色）、行動電話（MOTOYOLA牌、V8088 型、序號為00
    0000000000000 號）、花旗信用卡（卡號0000-0000-0000-0
    000 ）1 張及新台幣（下同）15000 元，得手後，被告甲○
    ○於90年2 月18日，在高雄市○○區○○里○○○路57號孫
    明德所經營的自立當鋪，向孫明德典當上開強盜所得的勞力
    士金錶，共得款10萬元，復意圖為自己不法之所有，連續於
    90年2 月18日12時1 分及同日12時5 分，在高雄市苓雅區○
    ○○路218 號大伊統百貨2 樓今生金飾專櫃（以下稱特約商
    店），以刷卡時偽造乙○○之署名於簽帳單後，持以行使交
    付於前揭特約商店之店員黃雅貞，供核對信用卡背面簽名，
    致前揭特約商店之店員陷於錯誤而交付金飾之方式施用詐術
    盜刷購買金飾（分別為3135元及22081 元，合計25216 元）
    ，並使花旗銀行於該特約商店請款時代為墊付消費款項予特
    約商店，足生損害於乙○○、花旗銀行及該特約商店，幸特
    約商店之店員黃雅貞及時發覺，而未得逞。被告甲○○又於
    90年3 月5 日23時許，在高雄市新興區○○○路81號神賀流
    行通訊行內，持上開強盜所得之手機，以4500元之代價賣給
    神賀流行通訊行店員吳佩伶，嗣經乙○○報警，始循線查獲
    。因認被告甲○○涉犯刑法第328 條第1 項強盜罪嫌、第21
    6 條、第210 條行使偽造私文書罪嫌、第339 條第1 項、第
    3 項詐欺取財未遂罪嫌。
二、公訴人認被告甲○○涉犯強盜、行使偽造私文書罪、詐欺取
    財未遂罪嫌，係以被告甲○○之陳述、告訴人乙○○之指訴
    、證人吳佩伶、孫明德、黃雅貞之證述，並有手機讓渡書、
    贓物認領保管單、典當紀錄、勞力士金錶證書在卷可稽，資
    為論據。
三、訊據上訴人即被告甲○○（下稱被告）否認有強盜、行使偽
    造私文書、詐欺取財未遂犯行，辯稱其與乙○○係屬特殊男
    女關係，乙○○曾同意每月給予生活費10萬元，因乙○○未
    依約給付生活費，其乃約乙○○見面商談，乙○○遂同意將
    所有之勞力士金錶1 個及行動電話1 具交其處理，其並未以
    藥劑強取乙○○財物，亦未拿取乙○○所有之信用卡1 張、
    現金1 萬5 千元及盜刷乙○○之信用卡購物等語。
四、經查：
    (一)90年2 月18日上午1 時許，在高雄市新興區○○○路177
      號大益飯店507 號房，被告取得乙○○所有之勞力士金錶
      1 個及行動電話1 具後離去，旋於同日某時，至高雄市○
      ○區○○里○○○路57號孫明德經營之自立當鋪，以上開
      乙○○所有之勞力士金錶典當得款10萬元，再於90年3 月
      5 日下午11時許，在高雄市新興區○○○路81號神賀流行
      通訊行內，將上開乙○○所有之行動電話以4 千500 元價
      格出賣等事實，業據證人乙○○於原審審理中結證及證人
      孫明德、吳佩伶於偵查中結證明確（見原審卷第－頁、偵
      查卷1 第21頁、偵查卷2 第52頁），並有手機讓渡書、典
      當紀錄附卷可稽（見警卷1 第55頁、警卷2 第13頁）。又
      被告亦坦承上情在卷，此部分自堪認定。
    (二)被告於90年12月21日偵查中固先陳稱其不認識乙○○，90
      年2 月18日並未在大益飯店強盜，乙○○所有行動電話係
      其友人委託出賣等語（見偵緝字第1447號卷第16頁反面）
      ；於94年8 月26日偵查及原審羈押訊問中則陳稱其不認識
      乙○○，90年2 月18日並未在大益飯店強盜，乙○○所有
      行動電話係其拾獲等語（見偵緝字第1905號卷第17－19頁
      、原審聲羈卷第4 －6 頁）；94年9 月27日偵查中始改稱
      與乙○○係屬特殊男女關係，因乙○○未依約給付生活費
      ，乙○○遂同意將所有之勞力士金錶1 個及行動電話1 具
      交其處理等語（見偵緝字第1905號卷第52－53頁）；其後
      於法院歷審審理中亦同此陳述。是被告前後所述不一，無
      從信何者為真正。但被告否認犯罪事實所持之辯解，縱屬
      不能成立，仍應以積極證據證明被告犯罪行為，自不能以
      被告辯解前後不一，遽以推測或擬制之方法認被告犯罪。
      況被告於偵查及法院審理中所為翻異辯詞，本質上係屬不
      正常婚外男女關係所生財物交付原因，本有其不可告人一
      面，故其出賣或典當因此所取得之他人財物突遭調查，基
      於防衛心理，初始呈現迴避、不願吐實之心態，並無明顯
      違反常情。
    (三)證人乙○○於原審及本院審理中固結證稱其與被告素不相
      識，係被告於90年2 月17日下午8 時許，打電話佯稱係里
      民請求協助，其始與被告相約在高雄市火車站前見面，而
      後於同日下午9 時，應被告要求載至大益飯店投宿及刷卡
      代付住宿費，其隨即離去，嗣被告復打電話佯稱有事約其
      見面，其遂於翌日上午1 時許，再次至大益飯店507 號房
      內，其無防備喝下被告交付之咖啡飲料後，隨即不醒人事
      ，直至90年2 月18日下午7 時許，其清醒後始發現所有之
      勞力士金錶1 個、行動電話1 具、信用卡1 張及現金1 萬
      5 千元不見等語（見原審卷第63－75頁、本院上訴卷第64
      －66頁、本院更(一)卷第98－110 頁）。惟被告已否認有強
      取財物犯行，辯稱其與乙○○係屬特殊男女關係，乙○○
      曾同意每月給予生活費10萬元，因乙○○未依約給付生活
      費，其乃約乙○○見面商談，乙○○遂同意將所有之勞力
      士金錶1 個及行動電話1 具交其處理，其並未以藥劑迷昏
      乙○○而強取財物等語。另參諸下列所點：
      1.乙○○於92年2 月18日下午7 時許，在高雄市○○路與
        中山路口，駕駛QX-7028 號車不慎自後方追撞楊麗甄（
        原名丙○○）所駕駛XR-7028 號車，而後於同日下午11
        時30分許，至高雄市政府警察局新興分局中山路派出所
        報案遭被告以藥劑致不能抗拒而強取財物之情，有高雄
        市政府警察局新興分局95年1 月2 日高市警新分三字第
        09 40034647 號函附偵訊筆錄、受理各類案件紀錄表、
        員警工作紀錄簿及國泰世紀產物保險股份有限公司高雄
        分公司95年3 月13日（95）高分服字第43號函附保險理
        賠申請書附卷可稽（見原審卷第88－91、121 －122 頁
        ）。足見乙○○於92年2 月18日下午7 時許已離去大益
        飯店，而乙○○於離去大益飯店時，已發現其所有財物
        短缺，亦為乙○○所陳明。則被告倘確以藥劑致乙○○
        不能抗拒而強取財物，乙○○竟未於發現後隨即報案，
        並等候司法警察到場採證調查，亦未自行向飯店內相關
        人員為任何查證或保存證據之作為，此部分為乙○○所
        自承，乙○○即逕行駕車離去大益飯店，直至同日下午
        11時30分許始報案處理，乙○○此舉顯與常情不合。再
        乙○○於92年2 月18日下午11時30分報案後，既未經採
        尿送驗或為其他採證，亦未能以科學方法佐證乙○○確
        有遭以藥劑迷昏一節，乙○○是否有遭被告以藥劑迷昏
        ，即無法直接證明。
      2.依乙○○所證述其僅為被告刷卡支付住宿1 晚之費用約
        1 千多元，且其於92年2 月18日下午7 時許始清醒而後
        離去大益飯店等情（見原審卷第89、111 頁），則自被
        告於92年2 月17日下午9 時許投宿大益飯店起，一般應
        退房時間應為92年2 月18日中午12時，乃眾所周知之事
        實，乙○○於92年2 月18日下午7 時許離去大益飯店既
        已逾時，乙○○事後亦未能說明其離去時是否有再行付
        費（見本院更(一)卷第103 頁），故乙○○是否確於92年
        2 月18日下午7 時許始清醒離去大益飯店？又乙○○離
        去大益飯店之時間究竟為何？離去時之精神狀況為何？
        即均非無疑。至證人楊麗甄（原名丙○○）於原審審理
        中固結證稱其於92年2 月18日下午7 時許，駕駛XR－70
        28號車行經高雄市○○路與中山路口，遭乙○○駕駛QX
        -7028 號車自後方追撞，當時感覺乙○○好像頭暈暈的
        、走路不太穩、行動有些遲緩等語（見原審卷144 、14
        5 頁）。然證人楊麗甄於原審審理中亦結證稱當時是晚
        上，不是看得很清楚，只是自己心裡的疑問，因認已交
        由警察處理，故未在意乙○○之舉動等語（見原審卷14
        4 、147 頁）。是證人楊麗甄既未進一步詢問究明，無
        非個人感覺臆測，是否與事實相符，已非無疑，縱認乙
        ○○有證人楊麗甄所述情形，依上述，乙○○離去大益
        飯店之時間不明，且可能造成之原因多樣，亦無從遽認
        與被告有相關連。另經本院向財團法人私立高雄醫學大
        學附設中和紀念醫院及長庚醫療財團法人高雄長庚紀念
        醫院函查結果，財團法人私立高雄醫學大學附設中和紀
        念醫院函覆稱：目前臨床上鎮靜安眠藥物以苯二氮平類
        （BZD ）為主，長效型BZD 類藥物藥效可長達24－48小
        時；長庚醫療財團法人高雄長庚紀念醫院函覆稱：目前
        國內市售最長效之鎮靜安眠藥物為flurazepam，廠牌共
        7 種，一般而言，於正常劑量使用時，flurazepam之作
        用時間可達10－30小時，但此等長效藥物在肝臟代謝後
        仍具有活性代謝物，故遺存於體內的排除半衰期可能長
        達50－100 小時；此固有上開醫院函附卷可稽（見本院
        更(一)卷第68－72、78頁）。但依上述，乙○○是否確有
        服用藥劑及其種類為何，既無從證明，亦不得據此認被
        告有以藥劑使乙○○不能抗拒之行為。
      3.再參諸乙○○係30年8 月出生，有乙○○年籍資料在卷
        ，是乙○○於92年2 月17日事發時，已年約60餘歲，又
        乙○○當時任職高雄縣鳳山市武慶里里長，亦據乙○○
        於本院審理中結證明白（見本院更(一)卷第98、104 頁）
        ，故乙○○自非無社會智識、經驗之人可比。再衡諸常
        情，里長設有里長辦公室，一般里民倘有事尋求里長服
        務、協助，均至里長辦公室辦理，或里長接獲里民請託
        服務、協助之電話，亦當先行了解請託服務、協助之事
        項，當無貿然相約前往見面之理。是倘依乙○○迭次所
        述：其與被告素不相識，而係被告於90年2 月17日下午
        8 時許打電話佯稱係里民請求協助，其始與被告相約在
        高雄市火車站前見面之情，乙○○既係高雄縣鳳山市武
        慶里里長，服務對象即為高雄縣鳳山市武慶里里民，乙
        ○○竟未事先詢問確認被告身分及所求何事，即貿然相
        約在高雄市火車站前見面，況乙○○與被告既素不相識
        ，在人車往來頻繁之高雄市火車站前，2 人又豈能輕易
        辨識見面？再再不符常理。再乙○○於高雄市火車站前
        與被告見面後，已發現非里民有事相託之正常情況，其
        竟未即時令被告下車，或採取自保之措施，反而應被告
        要求，將被告載至大益飯店投宿及刷卡代付住宿費，復
        於離去後，再依被告電話邀約，而於翌日上午1 時許再
        次至大益飯店507 號房內與被告見面，此與一般有社會
        智識、經驗之人所為亦屬有異。另衡諸乙○○已婚及育
        有子女，且身為里長，乙○○亦有隱匿實情而合理化其
        與被告見面原因之動機，乙○○證述之真實性，非不得
        合理懷疑。據此明顯異於常情之乙○○被害證詞，適顯
        示其與被告間應存在有案發當日發生不可告人之男女婚
        外非正常關係與互動，此正與被告嗣於偵查、審理中所
        辯「包養費」發生爭議之情節反較相符。況男女間既有
        婚外旅館房間相處之情事，其間難脫常亦夾雜有金錢糾
        葛，自難僅據上開被害人乙○○之證詞，逕認被告取得
        乙○○財物係出於何種不法所致。
      4.乙○○雖證述其所有之現金1 萬5 千元亦遭被告強取等
        語，惟既經被告否認此部分情節，乙○○就其當時持有
        現金1 萬5 千元一節，復未舉出證據資料以供調查，尚
        不得以乙○○之證述即為被告不利之認定。
      綜上所述，乙○○所證述上開各情節，既多與常情有悖，
      而難以遽採，是乙○○證述被告以藥劑將迷昏後強取勞力
      士金錶1 個、行動電話1 具及現金1 萬5 千元一節，尚屬
      無法信與事實相符。
    (四)乙○○所有花旗銀行信用卡於90年2 月18日中午12時2 分
      、12時5 分，經人持以在大伊統百貨公司2 樓金生金飾專
      櫃刷卡購買金飾，金額各為3 千135 元、2 萬2 千81元，
      並在簽帳單上簽乙○○姓名，固經證人即大伊統百貨公司
      職員黃雅貞於警詢陳述及偵查中結證稱係由一名戴墨鏡及
      以絲巾包住頭髮之女子持乙○○所有之信用卡刷卡購買金
      飾等語（見警卷1 第9 頁、偵緝字第1905號第37－38頁）
      ；並有簽帳單影本2 紙附卷可稽（見警卷1 第51頁）。然
      被告已否認持乙○○所有之上開信用卡刷卡消費及在簽帳
      單上簽乙○○姓名之情，且證人黃雅貞於警詢陳述及偵查
      中結證稱不能確認是否被告持卡消費等語（見警卷1 第9
      頁反面、偵緝字第1905號第37頁）；而大伊統百貨公司監
      視錄影帶僅能保留1 個月，故已無留存90年2 月18日刷卡
      簽帳時之監視錄影畫面，簽帳單原本保留1 年即全數溶為
      紙漿作廢，故亦無留存系爭簽帳單之原本；有大伊統百貨
      公司94年9 月5 日大伊統百貨行字第94218 號函在卷足憑
      （見偵緝字第1905號第29頁）；再經本院將簽帳單影本2
      紙囑託法務部調查局鑑定其上乙○○署押是否與被告筆跡
      相同，業據該局函覆稱待鑑筆跡須檢送資料原本，致無從
      鑑定（見本院更(一)卷第62－63頁）。綜上各節，即無從證
      明被告有於90年2 月18日中午12時2 分、12時5 分在大伊
      統百貨公司持乙○○所有花旗銀行信用卡刷卡消費及在簽
      帳單上簽乙○○姓名之情。至上開刷卡時間雖與被告取得
      乙○○所有之勞力士金錶1 個及行動電話1 具之時間相近
      ，且持卡消費之人為女子，但僅此有限證據資料，實不得
      據以推論被告有冒刷乙○○信用卡及偽造簽帳單上署押之
      犯行。
    此外，復查無其他積極證據足資證明被告有強盜、行使偽造
    私文書、詐欺取財未遂犯行，被告犯罪自屬不能證明。
五、原審未詳為推求，遽為被告論罪科刑之判決，即有未當。被
    告上訴否認犯罪，指摘原判決不當，為有理由，自應由本院
    將原判決撤銷改判，並諭知被告無罪判決。
據上論結，應依刑事訴訟法第369條第1項前段、第364條、第301
條第1項，判決如主文。
本案經檢察官李門騫到庭執行職務。
中    華    民    國    98    年    10    月    15    日
                  刑事第八庭    審判長法  官   洪兆隆
                                      法  官   張盛喜
                                      法  官   郭玫利
以上正本證明與原本無異。
如不服本判決應於收受本判決後10日內向本院提出上訴書狀，其
未敘述上訴理由者，並得於提起上訴後10日內向本院補提理由書
狀（均須按他造當事人之人數附繕本）「切勿逕送上級法院」。
中    華    民    國    98    年    10    月    15    日
                                      書記官  楊茱宜


司法院資訊處製作；財團法人民間司法改革基金會備份。
